臺灣雲林地方法院刑事判決
110年度金訴字第91號
公  訴  人  臺灣雲林地方檢察署檢察官 
被      告  陳宗仁



上列被告因違反洗錢防制法案件，經檢察官提起公訴（110年度
偵字第5629號），本院判決如下：
    主  文
陳宗仁無罪。
    理  由
壹、公訴意旨略以：被告陳宗仁可預見金融機構帳戶係個人理財
    之重要工具，為個人財產、信用之重要表徵，如交予他人使
    用，有供作財產犯罪用途之可能，仍基於幫助詐欺取財及基
    於掩飾、隱匿特定犯罪所得本質、來源及去向之不確定故意
    ，於民國110年5月6日前某時，在臺北市吉林路某統一超商
    ，將其申辦之合作金庫商業銀行帳號0000000000000號帳戶
    之網路銀行帳號、密碼（下稱合庫帳戶），以可獲招待飲酒
    代價，提供予真實姓名年籍不詳、綽號「阿彰」之成年男子
    使用。嗣「阿彰」及其所屬詐欺集團取得本案帳戶後，即共
    同意圖為自己不法之所有，基於詐欺取財之犯意聯絡，在臉
    書刊登虛偽廣告，致告訴人張芸榛瀏覽後陷於錯誤，依指示
    加入博奕網站後，並於110年5月6日20時39分起至同年月9日
    18時57分止，分4次，各匯新臺幣（下同）10萬元、10萬元
    、10萬元、5萬元至合庫帳戶後，旋遭網路轉匯至其他人頭
    帳戶。因認被告涉犯刑法第30條第1項、洗錢防制法第14條
    第1項幫助洗錢及刑法第30條第1項、第339條第1項之幫助詐
    欺取財罪嫌等語。
貳、按犯罪事實應依證據認定之，不能證明被告犯罪者，應諭知
    無罪之判決，刑事訴訟法第154條第2項、第301條第1項分別
    定有明文。復按刑事訴訟法第161條第1項規定：檢察官就被
    告犯罪事實，應負舉證責任，並指出證明之方法。因此，檢
    察官對於起訴之犯罪事實，應負提出證據及說服之實質舉證
    責任。倘其所提出之證據，不足為被告有罪之積極證明，或
    其指出證明之方法，無從說服法院形成被告有罪之心證，基
    於無罪推定之原則，自應為被告無罪之判決（最高法院92年
    度台上字第128號裁判意旨參照）。
參、檢察官認被告涉犯幫助洗錢、幫助詐欺取財等犯行，無非係
    以被告之供述、證人即告訴人張芸榛之證述、告訴人張芸榛
    提供之網路銀行交易明細截圖4張、告訴人張芸榛提供與暱
    稱「綠界金流公司」、「富姐」、「Angel」、「琳霜」之
    通訊軟體LINE對話紀錄截圖9張及其遭詐騙之網站頁面截圖1
    張、合作金庫商業銀行臺中分行110年6月29日合金臺中字第
    1100002262號函暨合庫帳戶之開戶基本資料及交易明細各1
    份等為其主要論據。訊據被告固坦承於110年5月3日與真實
    姓名年籍不詳、綽號「阿彰」之成年男子飲酒聚會，被告因
    為「阿彰」要求借用網路銀行帳戶，先辦理易付卡1張，於1
    10年5月4日前往合作金庫商業銀行三重分行辦理合庫帳戶網
    路銀行的申請，並將易付卡1張及網路銀行的帳號、密碼均
    交付給「阿彰」使用等情，惟堅詞否認有何幫助詐欺、幫助
    洗錢等犯行，辯稱：當時帳戶是借給我朋友「阿彰」，「阿
    彰」說他要做生意，他說他有欠錢，銀行不能轉帳，叫我幫
    他的忙，我認為以前跟「阿彰」認識，認為這個人蠻老實的
    ，我也是相信朋友，我不知道朋友會把帳戶拿去做這種事情
    ，我對電腦一竅不通，我想說只是給他一張紙，我簿子和金
    融卡都沒有交付給他，只有給「阿彰」辦理網銀的那張單子
    ，他還有叫我辦一張易付卡、電話卡給他，「阿彰」把我的
    帳戶拿去騙錢，我都不知道，是後來警察叫我去警察局才知
    道，這不是我的犯意等語。
肆、經查：
一、上開合庫帳戶為被告申請開設；被告於110年5月4日前往合
    作金庫商業銀行三重分行辦理網路銀行的申請，並將網路銀
    行的帳號、密碼均交付給「阿彰」等情，為被告自承在卷，
    並有合作金庫商業銀行三重分行110年12月13日合金三重字
    第1100004155號函檢附被告之網銀申請書影本1份（本院卷
    第89至93頁）在卷可參。又「阿彰」及其所屬詐欺集團取得
    合庫帳戶後，即共同意圖為自己不法之所有，基於詐欺取財
    之犯意聯絡，在臉書刊登虛偽廣告，致告訴人張芸榛瀏覽後
    陷於錯誤，依指示加入博奕網站後，並於110年5月6日20時3
    9分起至同年月9日18時57分止，分4次，各匯10萬元、10萬
    元、10萬元、5萬元至合庫帳戶後，旋遭網路轉匯至其他人
    頭帳戶等情，業據告訴人張芸榛指述明確（基警4709卷第15
    至17頁），復有告訴人張芸榛提供之網路銀行交易明細截圖
    4張（基警4709卷第21至22頁）、告訴人張芸榛提供與暱稱
    「綠界金流公司」、「富姐」、「Angel」、「琳霜」之通
    訊軟體LINE對話紀錄截圖9張及其遭詐騙之網站頁面截圖1張
    （基警4709卷第23至27頁）、合作金庫商業銀行臺中分行11
    0年6月29日合金臺中字第1100002262號函暨合庫帳戶之開戶
    基本資料及交易明細各1份（基警4709卷第29至44頁）在卷
    足參，堪可認定。
二、惟按刑法上之幫助犯，係指以幫助之意思，對於正犯資以助
    力，使其犯罪易於達成而言，故幫助犯之成立，不僅須有幫
    助他人犯罪之行為，且須具備明知他人犯罪而予以幫助之故
    意，始稱相當。刑法從犯之成立，須有幫助之故意，亦即必
    須認識正犯之犯罪行為而予幫助者，始足當之（最高法院86
    年度台上字第4824號、72年度台上字第6553號判決意旨參照
    ）。又金融帳戶乃個人理財工具，依我國現狀，申設金融帳
    戶並無任何特殊限制，且可於不同之金融機構申請多數帳戶
    使用，是依一般人之社會通念，若見他人不以自己名義申請
    帳戶，反而收購或借用別人之金融帳戶以供使用，並要求提
    供金融卡及告知密碼，則提供金融帳戶者主觀上如認識該帳
    戶可能作為對方收受、提領特定犯罪所得使用，對方提領後
    會產生遮斷金流以逃避國家追訴、處罰之效果，仍基於幫助
    之犯意，而提供該帳戶之提款卡及密碼，以利洗錢實行，仍
    可成立一般洗錢罪之幫助犯（最高法院108年度台上大字第3
    101號刑事裁定參照）。是本案所應審究者，乃被告交付本
    件帳戶予他人，是否具有幫助他人詐欺取財、幫助洗錢之意
    思，或預見會幫助詐欺取財、幫助洗錢並不違背其本意之不
    確定故意。茲認定如下：
  ㈠就被告何以交付帳戶資料予他人，其於警詢供稱：我已經很
    久沒有使用任何的金融帳戶了，110年5月我朋友「阿彰」說
    要做生意，「阿彰」說他的金融帳戶沒辦法使用，因為做生
    意要轉帳，所以要我借他我的帳戶，「阿彰」說是做果菜生
    意，「阿彰」要我去辦易付卡及給我幾個帳戶叫我去辦網路
    銀行約定轉帳，我就到三重的合作金庫銀行辦，我想說我沒
    給他我合庫帳戶的存摺、金融卡及印章所以應該不會有事，
    我辦好後，「阿彰」約我在臺北市的超商，我將網銀的帳密
    交給「阿彰」等語（基警4709卷第3至6頁）；於偵查中供稱
    ：合庫帳戶我沒在用，大概1、20年沒在用，以前存摺、金
    融卡就不見了，不見很久了，我帶身分證、健保卡、印章就
    可以辦網銀，不用存摺和金融卡，我將合庫網路銀行帳密給
    「阿彰」，同時也申辦行動電話易付卡給「阿彰」，「阿彰
    」說欠人家很多錢，信用不好，不能用自己帳戶，說叫我幫
    忙一陣子合庫帳戶網銀就還我等語（偵5629卷第47至50頁）
    ；於本院供稱：我去辦網路銀行的前一天，「阿彰」找我聚
    餐喝酒，還有「阿彰」的朋友很多人，他說他要做水果生意
    要轉帳，他有欠銀行錢叫我先借給他網路銀行，「阿彰」說
    網路銀行還要易付卡，同一天我去辦易付卡，再去申請網路
    銀行，我當時申請網路銀行所留的電話，就是我先幫「阿彰
    」辦好要給「阿彰」的門號，辦好網路銀行後，我就把這支
    門號的SIM卡和網路銀行的單子給「阿彰」等語，對於何以
    交付帳戶資料之原因、過程，始終均供稱係因朋友「阿彰」
    借用，誤信其所述，而依「阿彰」指示先辦易付卡，再辦理
    合庫帳戶網銀的帳號、密碼並交付，被告所述之經過前後大
    致相符合。
  ㈡有關被告與「阿彰」的關係，被告於警詢供稱：「阿彰」約
    我到萬華喝酒時跟我說的，我想說大家都很久的朋友了，而
    且他之前也做過水果生意，所以我就相信他等語（基警4709
    卷第3至6頁）；於偵查中供稱：我與「阿彰」十幾年前就認
    識，但不常聯絡，後來遇到他才跟我講這件事等語（偵5629
    卷第47至50頁），於本院供稱：我和「阿彰」是朋友牽來牽
    去，朋友介紹認識的，我們大家都有喝酒，5月3日喝酒聚餐
    之前，我有很久沒有看過「阿彰」了，我跟「阿彰」十幾年
    前就認識，因為之前我開快炒店，「阿彰」有來捧場，前年
    因為我賭博才又遇到「阿彰」，以前我有一次車禍，「阿彰
    」幫我處理車禍的事情，幫我跟對方講調解，本來說要拿30
    萬元，調解成5萬元，我覺得他做人不錯，我欠他人情，「
    阿彰」還跟我討人情，說以前車禍他有幫忙，我才借他等語
    ，被告雖然不確知「阿彰」的真實姓名及年籍，然被告對於
    與「阿彰」相處過程之描述相當具體，據被告所述與「阿彰
    」實際見過面，也曾在現實社會互動相處，堪認被告辯稱本
    案係因信任友人「阿彰」，且「阿彰」曾向被告稱係用以作
    為做生意使用，被告並不知悉「阿彰」會作為不法使用，始
    將自己帳戶交予「阿彰」等語，並非全然虛捏，則被告似乎
    是將網路銀行帳號密碼交予相識多年素有聯繫之友人，並非
    輕率交予網路上無從查知身分之陌生人，是否可以斷定被告
    知悉其合庫帳戶網銀資料將來會成為詐欺集團施行詐騙的工
    具？顯然很有疑問。而且，就被告辦理網銀帳密交付「阿彰
    」有無獲得利益，被告稱不是辦好後他請我喝酒，喝酒是指
    他打電話叫我5月3日去聚餐喝酒這次（本院卷第255頁），
    被告辦理網銀帳密交付「阿彰」之可能獲利，根本沒有任何
    佐證，那麼，被告說是為了幫助有信賴基礎的朋友似乎不能
    完全排除。
  ㈢再查被告合庫帳戶自101年12月21日至110年5月3日均未使用
    一節，有被告帳戶的基本資料及交易明細在卷可稽（新北偵
    43368號卷第117至119頁），又客戶臨櫃申辦網路銀行業務
    時，須本人攜帶雙證件（含身分證）及存摺印鑑章即可辦理
    一節，有合作金庫商業銀行臺中分行110年11月25日合金臺
    中字第1100004421號函在卷可稽（本院卷第85頁），亦即被
    告稱數十年沒有使用合庫帳戶，以及被告帶身分證、健保卡
    及印章就辦好網銀，不用存摺及金融卡，並非沒有根據。又
    被告僅係提供合庫帳戶的網銀帳號、密碼供「阿彰」使用，
    並未交付存摺、金融卡、密碼予「阿彰」使用，被告稱自己
    從未使用過網路銀行，本案也無法排除被告在沒有交付實體
    存摺、金融卡之情況下，難以根據以往看過報章媒體報導詐
    欺集團，即預見其將帳戶網路銀行資料交付給「阿彰」已供
    詐欺集團使用。
  ㈣況且揆諸目前實務，詐欺集團詐欺手法日新月異，縱然政府
    、金融機構廣為宣導，並經媒體多所披露，民眾受騙案件仍
    層出不窮，被害人亦不乏有高學歷、收入優渥或具相當社會
    經驗之人，受騙原因亦有不甚合常情者。若一般人會因詐欺
    集團詐騙而陷於錯誤，進而交付鉅額財物，則金融帳戶持有
    人因相同原因陷於錯誤，將帳戶資料提供予他人使用，誠非
    難以想像，自不能以客觀常人智識經驗為基準，遽推論此等
    人必具有相同警覺程度、對構成犯罪之事實必有預見，遑論
    被告於本案根本未交付帳戶之金融卡、存摺及密碼，其戒心
    更低於交付帳戶存摺、金融卡之人。且被告既可能係因信任
    友人「阿彰」之說詞而交付網銀帳密，難逕認被告於交付網
    銀帳密給「阿彰」時，已經知悉其帳戶資料將來會成為詐欺
    集團用以詐騙被害人匯款的工具，故難認被告有幫助詐欺或
    幫助洗錢的直接或間接故意。
  ㈤是故，縱被告曾於本院審理時供稱：我覺得怪怪的後來「阿
    彰」過了1、2個星期，用無來電顯示打給我，我說我帳戶拿
    去怎樣了，「阿彰」叫我放心說不會害我等語，然被告主觀
    上單純覺得「怪怪的」等懷疑或猜測，尚難逕行推論出被告
    主觀上就其帳戶資料可能遭「阿彰」作為詐欺工具使用等節
    ，已有所認識、預見，並對詐欺結果之發生有所容認。
伍、從而，本件被告固有將其所申辦之帳戶網銀資訊交予「阿彰
    」之行為，惟依上開說明，難認被告主觀上有幫助他人犯詐
    欺取財或洗錢之不確定故意，自難認被告本案所為該當幫助
    詐欺取財或幫助洗錢犯行；此外，檢察官本案所舉之證據，
    尚不足以認定被告有公訴人所指之幫助詐欺取財、幫助洗錢
    犯行，本案既存有合理懷疑，而致本院無法形成被告有罪之
    確切心證，自屬不能證明被告犯罪，揆諸前揭說明，自應為
    被告無罪之諭知。
陸、退併辦部分：
    臺灣新北地方檢察署檢察官另以110年度偵字第38660號、第
    44606號、第43368號、第43582號、第42849號、第47094號
    、第20798號、第22668號移送併辦意旨認被告提供其合庫帳
    戶供詐欺集團詐騙告訴人洪芷翎、蕭惠婷、賴佳瑩、陳品璇
    、李家偉、林宛蓁、林玲君、李宣霈、莊凱捷、廖佩琪、王
    廷龍、柯奕仲為轉帳、匯款之用，而同時涉犯刑法第30條第
    1項、第339條第1項幫助詐欺取財罪及刑法第30條第1項、洗
    錢防制法第14條第1項之幫助洗錢等罪嫌，而請求併予審理
    ，然被告業經本院為無罪之諭知，已如前述，併辦之犯罪事
    實與本案被告被訴部分自不生想像競合之一罪關係，自無從
    就移送併辦部分予以審理，應退由檢察官另為適法之處理，
    末此敘明。
據上論斷，應依刑事訴訟法第301條第1項，判決如主文。
本案經檢察官姜智仁提起公訴、經檢察官顏鸝靚到庭執行職務。
中　　華　　民　　國　　111 　年　　7 　　月　　6 　　日
                  刑事第五庭  審判長法  官  梁智賢
　　　　　　　　　　　
　　　　　　　　　　　              法  官  陳雅琪
　　　　　　　　　　　
　　　　　　　　　　　              法  官  張恂嘉
以上正本證明與原本無異。
如不服本判決應於收受判決後 20 日內向本院提出上訴書狀，並
應敘述具體理由；其未敘述上訴理由者，應於上訴期間屆滿後
20 日內向本院補提理由書（均須按他造當事人之人數附繕本）
。「切勿逕送上級法院」。
       　  　　　　　　　　　　　   書記官　張宏清
中　　華　　民　　國　　111 　年　　7 　　月　　7 　　日